【裁判字號】    89,台上,972
【裁判日期】    890427
【裁判案由】    請求清償債務
【裁判全文】
最高法院民事判決                                八十九年度台上字第九七二號
    上 訴 人  乙○○
              甲○○
    被上訴人  丙○○
右當事人間請求清償債務事件，上訴人對於中華民國八十七年十一月十七日台灣高等
法院第二審判決（八十七年度重上字第四一號），提起上訴，本院補充判決如左：
    主  文
原判決關於駁回被上訴人在第一審之訴及該訴訟費用部分廢棄，發回台灣高等法院。
    理  由
按民事訴訟法第四百條第二項對經裁判之抵銷數額，既明定有既判力，其因該部分判
決所生法律上之效力，而受不利益之當事人，就該部分判決，自有上訴利益，不受原
判決主文形式上為准駁宣示之拘束。查被上訴人主張：伊對第三人王延彬有新台幣（
下同）一千五百萬元之債權，而王延彬對上訴人各有四百七十八萬五千八百零四元之
債權，伊得依代位之法律關係，請求上訴人各給付王延彬四百七十八萬五千八百零四
元及自民國八十三年三月十五日起至清償日止之法定遲延利息，由伊代為受領。第一
審為被上訴人勝訴之判決（被上訴人逾此範圍之請求，業經第一審判決駁回其訴，未
據其聲明不服）。上訴人提起第二審上訴，原審認被上訴人之上開請求雖為有理由，
但上訴人主張伊對王延彬各有本金一百七十四萬四千六百七十二元五角及自八十四年
七月二十五日起至清償日止之法定遲延利息之債權可供抵銷，亦為可採，因而將第一
審所為命上訴人各給付本金超過三百零四萬一千一百三十一元五角及各該超過部分自
八十四年七月二十五日起至清償日止之法定遲延利息之判決廢棄，改判駁回被上訴人
在第一審之訴，並駁回上訴人之其餘上訴。原審就上開准予抵銷部分，判決主文形式
上雖為上訴人勝訴之諭知，惟上訴人對於王延彬之債權，亦因抵銷而消滅，上訴人自
係因該部分判決而受不利益之當事人，則上訴人對原判決全部聲明不服，提起第三審
上訴，自為法之所許。次按訴訟標的之一部，裁判有脫漏者，法院應依聲請以判決補
充之。又聲請補充判決，應於判決送達後二十日之不變期間內為之，民事訴訟法第二
百三十三條第一項、第二項分別定有明文。查上訴人對原判決全部聲明不服，提起第
三審上訴。本院八十八年十一月十一日所為之八十八年度台上字第二八四三號判決主
文僅諭知原判決關於駁回上訴人其餘上訴及該訴訟費用部分廢棄，發回台灣高等法院
；理由欄亦僅明原審疏未論及被上訴人是否得行使代位權即為被上訴人部分勝訴之
判決為不當，應予廢棄，而就上訴人對於原判決准予抵銷部分之上訴是否有理由，並
未予論斷，自屬裁判有脫漏。上訴人於該判決送達後二十日之不變期間內聲請補充判
決，為無不合，應予准許。末按被上訴人行使代位權請求上訴人向第三人王延彬為給
付，並由其代為受領，倘為無理由，則上訴人以其對王延彬之債權為抵銷之抗辯，法
院即無庸予以審酌，必被上訴人之上開請求為有理由，法院始須就上訴人之抵銷抗辯
是否可採為裁判。查原審認被上訴人之請求為有理由，而為被上訴人勝訴判決部分，
既經本院認其為不當，而以判決予以廢棄，則原審更審時就上訴人之抵銷抗辯是否應
予裁判，尚屬未定，從而原審所為准予抵銷之裁判，自屬無可維持，應併予廢棄。上
訴論旨，指摘此部分原判決不當，聲明廢棄，非無理由。
據上論結，本件上訴為有理由，依民事訴訟法第四百七十七條第一項、第四百七十八
條第一項，判決如主文。
中      華      民      國    八十九    年      四      月    二十七    日
                              最高法院民事第五庭
                                  審判長法官  蕭  亨  國
                                        法官  許  朝  雄
                                        法官  陳  淑  敏
                                        法官  葉  勝  利
                                        法官  許  澍  林
      右正本證明與原本無異
                                              書  記  官
中      華      民      國    八十九    年      五      月     十二     日
                                                                        Ｖ


司法院資訊處製作；財團法人民間司法改革基金會備份。
